【裁判字號】    97,訴,745
【裁判日期】    980922
【裁判案由】    遷讓房屋
【裁判全文】
臺灣嘉義地方法院民事判決               97年度訴字第745號
原      告  台灣汽車客運股份有限公司
法定代理人  午○○
訴訟代理人  甲○○
訴訟代理人  葉榮棠律師
被      告  辰○○
                        7二樓.
訴訟代理人  巳○○
被      告  辛○○○
                        7二樓.
兼  上一人
訴訟代理人  壬○○
被      告  卯○○○
                        7三樓.
訴訟代理人  寅○○
被      告  乙○○
                        7三樓.
            戊○○
                        7四樓.
            庚○○
                        9
上  一  人
訴訟代理人  己○○
                        號3樓.
被      告  丁○○
                        10二.
            癸○○
                        10三.
            子○○○
                        10四.
            丙○○
                        10四.
            丑○○
                        11
上列當事人間請求遷讓房屋事件，本院於民國98年9月8日言詞辯
論終結，判決如下：
    主  文
被告辰○○應將原告所有坐落嘉義市○○段○○段18之1、21地號
土地上建物即門牌號碼嘉義市○○街467之7號二樓1房屋、面積
52.84平方公尺，騰空遷讓返還原告。
被告辛○○○、壬○○應將原告所有坐落嘉義市○○段○○段18
之1、21地號土地上建物即門牌號碼嘉義市○○街467之7號二樓2
房屋、面積52.84平方公尺，騰空遷讓返還原告。
被告卯○○○應將原告所有坐落嘉義市○○段○○段18之1、21
地號土地上建物即門牌號碼嘉義市○○街467之7號三樓1房屋、
面積52.84平方公尺，騰空遷讓返還原告。
被告乙○○應將原告所有坐落嘉義市○○段○○段18 之1、21地
號土地上建物即門牌號碼嘉義市○○街467之7號三樓2房屋、面
積52.84平方公尺，騰空遷讓返還原告。
被告戊○○應將原告所有坐落嘉義市○○段○○段18之1、21地號
土地上建物即門牌號碼嘉義市○○街467之7號四樓2房屋、面積
52.84平方公尺，騰空遷讓返還原告。
被告庚○○應將原告所有坐落嘉義市○○段○○段18之1、21地號
土地上建物即門牌號碼嘉義市○○街467之9號房屋、面積52.84
平方公尺，騰空遷讓返還原告。
被告丁○○應將原告所有坐落嘉義市○○段○○段18之1、21地號
土地上建物即門牌號碼嘉義市○○街467之10號二樓2房屋、面積
52.84平方公尺，騰空遷讓返還原告。
被告癸○○應將原告所有坐落嘉義市○○段○○段18之1、21 地
號土地上建物即門牌號碼嘉義市○○街467之10號三樓2房屋、面
積52.84平方公尺，騰空遷讓返還原告。
被告子○○○應將原告所有坐落嘉義市○○段○○段18之1、21
地號土地上建物即門牌號碼嘉義市○○街467之10號四樓1房屋、
面積52.84平方公尺，騰空遷讓返還原告。
被告丙○○應將原告所有坐落嘉義市○○段○○段18之1、21 地
號土地上建物即門牌號碼嘉義市○○街467之10號四樓2房屋、面
積52.84平方公尺，騰空遷讓返還原告。
被告丑○○應將原告所有坐落嘉義市○○段○○段18之1、21 地
號土地上建物即門牌號碼嘉義市○○街467之11號房屋、面積
52. 84平方公尺，騰空遷讓返還原告。
訴訟費用由被告辰○○、卯○○○、乙○○、戊○○、庚○○、
丁○○、癸○○、子○○○、丙○○、丑○○各負擔十一分之一
，由被告辛○○○、壬○○連帶負擔十一分之一。
本判決第一至十一項於原告各以新臺幣參萬肆仟元分別為被告供
擔保後，得為假執行。但各被告如以新臺幣壹拾萬壹仟元為原告
預供擔保後，各得免為假執行。
    事實及理由
壹、程序方面：
一、本件被告辰○○、辛○○○、壬○○、戊○○、子○○○經
    合法通知，未於言詞辯論期日到場，核無民事訴訟法第386
    條各款所列情形，爰依原告之聲請，由其一造辯論而為判決
    。
二、按訴狀送達後，原告不得將原訴變更或追加他訴，但請求之
    基礎事實同一者，不在此限，民事訴訟法第255條第1項第2
    款定有明文。查本件原告起訴時誤認壬○○已去世，聲明原
    為（僅「嘉義市○○街467之7號二樓2」房屋部分）：「被
    告辛○○○應將原告所有坐落嘉義市○○段○○段18之1、21
    地號土地上建物即門牌號碼嘉義市○○街467之7號二樓2房
    屋、面積52.84平方公尺，騰空遷讓返還原告。」，嗣經壬○○之妻即被告辛○○○到庭抗辯，乃追加壬○○為被告，
    並更正聲明為：「被告壬○○、辛○○○應將原告所有坐落
    嘉義市○○段○○段18之1、21地號土地上建物即門牌號碼嘉
    義市○○街467之7號二樓2房屋、面積52.84平方公尺，騰空
    遷讓返還原告。」，經核與上揭規定並無不合，應予准許。
貳：實體方面：
一、原告起訴主張：
(一)、坐落嘉義市○○段○○段18之1、21地號土地上建物即門牌號
    碼嘉義市○○街467之7號二2樓1（下稱系爭房屋甲）、467
    之7號二樓2（下稱系爭房屋乙）、467之7號三3樓1（下稱系
    爭房屋丙）、467之7號三3樓2（下稱系爭房屋丁）、467之7
    號四樓2（下稱系爭房屋戊）、467之9號（下稱系爭房屋己
    ）、467之10號二樓2（下稱系爭房屋庚）、467之10號三樓2
    ）（下稱系爭房屋辛）、467之10號四4樓1（下稱系爭房屋
    壬）、467之10號四樓2（下稱系爭房屋癸）、467之11號（
    下稱系爭房屋子）面積各52.84平方公尺，為原告所有。系
    爭房屋甲前由原告配住與退休員工即被告辰○○；系爭房屋
    乙前由原告配住與退休員工即被告壬○○，其妻即被告辛○○○亦居住在內；系爭房屋丙前由原告配住與退休員工即被
    告卯○○○之夫謝德斌；系爭房屋丁前由原告配住與退休員
    工即被告乙○○；系爭房屋戊前由原告配住與退休員工即被
    告戊○○；系爭房屋己前由原告配住與退休員工即被告庚○○；系爭房屋庚前由原告配住與退休員工即被告丁○○；系
    爭房屋辛前由原告配住與退休員工即被告癸○○；系爭房屋
    壬前由原告配住與退休工即被告子○○○之夫詹文珍；系爭
    房屋癸前由原告配住與退休員工即被告丙○○；系爭房屋子
    前由原告配住與退休員工即被告丑○○之夫潘以環（被告丑
    ○○本人亦為原告員工，已於83年5月1日退休）。上開配住
    之員工謝德斌、詹文珍、潘以環均已過世多年，其餘被告辰
    ○○、壬○○、乙○○、戊○○、庚○○、丁○○、癸○○
    、丙○○、丑○○則已退休多年。
(二)、被告等人即使原係合法配住系爭宿舍，然被告卯○○○、子
    ○○○、丑○○之夫均已死亡，其餘被告辰○○、壬○○、
    乙○○、戊○○、庚○○、丁○○、癸○○、丙○○、丑○○既已退休，依民法第470條之規定，對於因其任職關係所
    獲配住宿舍，當然應認依借貸目的已使用完畢，而應返還原
    告，被告等均不得再居住使用系爭房屋。被告等人未據任何
    法律權源，分別占有原告所有系爭房屋，自屬無權占有，原
    告得本於所有權人之地位，依民法第767條前段之規定，訴
    請遷讓系爭房屋。
(三)、行政院人事行政局民國91年2月8日函示：「於事務管理規則
    修正前配住，而於修正後退休之人員，…亦准予續住至宿舍
    處理時為止。」，有關原告公司退休員工得否依『中央各機
    關學校國有眷舍房地處協辦法』發放搬遷補助費乙節，亦經
    該函復略以：「五、至台灣汽車客運股份有限公司如擬處理
    該公司所有之眷舍房地，因非屬國有眷舍房地，似不宜依『
    中央各機關學校國有眷舍房地處理辦法』或『交通部所屬事
    業機構國有眷舍房地處理實施要點』而應依預算法、審計法
    等相關規定…」。原告公司依上述暨相關規定，訂定92年5
    月1日為眷舍處理基準日，並即於同年月6日通知所有眷舍住
    戶配合辦理眷舍清理作業及相關搬遷補助事宜，且為確保被
    告等人請領搬遷補助費權益，原告公司於95年6月14日、9月
    12日，分別以雙掛號函文、存證信函通知，並於辦理嘉義市
    ○○街眷舍公開標售前，一再以函文通知被告等人儘速配合
    ，惟皆未獲回應。被告辯稱系爭宿舍屬國有財產，應適用國
    有眷舍房地處理辦法云云，顯乏依據，且非法院審判之範圍
    。另依據行政院人事行政局76年9月2日函釋：「退休人員經
    依訴訟程序遷讓交還所住宿舍，自不得發給搬遷補助費。」
    ，原告公司於97年7月31日再次函知被告等人終止使用借貸
    的意思表示，明確告知被告等人所借住之眷舍，應於97年12
    月1日前完成遷讓，逾期將喪失請領搬遷補助費資格，並將
    循法律程序處理，實已超過相關規定優待被告，但被告等人
    均不領情，本案已進入訴訟程序，自不得發給搬遷補助費。
(四)、又被告等或其配偶係依公路局營業客車駕駛員管理辦法或技
    工管理辦法僱用及退職之職工，非公務人員任用法進用，被
    告抗辯符合大法官第557號解釋，實有誤會。
(五)、並聲明：如主文第1至11項所示，及為以供擔保為條件之假
    執行宣告。
二、被告則抗辯以：
(一)、原告之前身即為交通部公路局，該局運輸部門依公路法規定
    於69年10月1日改組成立原告公司。原告雖於90年7月1日讓
    售資產，並由員工集資籌組成立新民營公司「國光客運股份
    有限公司」，然原告仍留存負責原持有房地資料及債務清理
    相關事宜，並未改制為民營公司。況原告於90年7月即屬進
    入清算程序之國營事業，中華民國政府持有原告99.99%股權
    ，故系爭宿舍依國有財產法之定義其性質為國有財產。另依
    國營事業管理法之規定，國營事業除依法律特別規定者外，
    應與同類民營事業有同等之權利與義務，故原告除應適用公
    司法規定外，依法律特別規定尚應受國營事業管理法、國有
    財產法等相關法規拘束。且原告公司董事長、董事及監察人
    等皆由交通部指派，足證原告為國營事業機構，原告名下之
    動產或不動產，仍屬國有財產。
(二)、被告辰○○為員級、被壬○○為佐級、被告乙○○、戊○○
    、庚○○、丁○○、癸○○、丙○○及被告卯○○○之夫謝
    德斌、子○○○之夫詹文珍、丑○○皆為資位制士級之交通
    事業機構士級資位考試技術類考試及格，考試院核發資位考
    試及格證書、交通事業人員換敘薪級證書，而任職於原告公
    司之公務員，且係依公務員退休法辦理退休支領月退金之人
    員及遺眷，原告既為國營事業，依行政院歷年所頒佈及修正
    之事務管理規則，及司法院大法官會議解釋第557號解釋文
    之旨，為合法之現住人，繼續居住在系爭眷屬宿舍，係合法
    行為，非如原告所稱係無權占有。
(三)、系爭眷舍原告至98年2月仍採現狀標售，依原告發函予被告
    之台汽中五字第9202198號函所示，被告仍得續住系爭眷舍
    至系爭眷舍房地經第三人得標請求遷讓為止，該函所附「具
    結書」可視為兩造間就系爭眷舍使用借貸契約之附約，具結
    書約定之條件尚未成就，故被告有權續住系爭眷舍。另原告
    96 年6月14日台汽中五字第9502059號函說明五所檢附「台
    灣汽車客運股份有限公司眷舍借用約定書」，其中約定事項
    二亦載明「系爭眷舍現狀標售期間，乙方（即被告等）得繼
    續居住系爭眷舍」。此皆可證明原告已同意被告繼續使用系
    爭宿舍。
(四)、系爭宿舍既屬國有財產，且被告等人（或其配偶）均具有退
    休公務員身份，自應適用「中央各機關學校國有眷舍房地處
    理辦法」（以下稱國有眷舍處理辦法）之規定。被告等於59
    年間配住系爭宿舍，原告以92年5月1日為處理宿舍基準日之
    時點，則原告需依88年修訂之國有眷舍處理辦法之規定發給
    一次補助費，而該辦法並未排除以股份持有之國有財產。另
    行政院於92年7月10日訂頒之「國有宿舍及眷舍加強處理方
    案」，對於國營事業機構，並未排除國有眷舍處理辦法之適
    用。被告等人為合法現住戶，若原告依規定核發一次補助費
    ，被告等人理應接受並搬遷。原告台汽中五字第9202198號
    函所附之「具結書」內容僅列：「宿舍本人自願放棄領搬遷
    補償費，配合台汽公司辦理出售，並請給予優先購買權」，
    並未敘明被告等放棄「一次補助費」。再者，被告等配住系
    爭眷屬宿舍時之使用借貸契約適用58年行政院頒布之國有眷
    舍房地處理辦法，政府基於私經濟行政措施，致系爭眷舍現
    住人原可享有政府照顧退休居住生活之權利受損，依釋字第
    525號解釋，行政法規之廢止或變更亦有信賴保護原則之適
    用，故原告98年4月22日民事補充理由狀所附交通部箋函及
    原告所依據辦理之人事行政局函示應不具法律效力。原告拒
    不發放一次補助費及搬遷補助費，被告自得依民法第264 條
    規定主張同時履行抗辯，拒絕遷讓系爭宿舍。
(五)、系爭眷舍使用借貸契約謄空遷讓所衍生搬遷補助費及一次補
    助費為具給付性質之公法上請求權，被告等已針對原告怠為
    處分，向交通部提起訴願請求核發一次補助費，此行政爭訟
    程序為本件訴訟之先決問題，故請求在行政爭訟程序終結前
    ，依民事訴訟法第182條之規定，裁定停止本案訴訟。
(六)、並聲明：請求駁回原告之訴及其假執行之聲請。如受不利之
    判決，願供擔保請准宣告免為假執行。
三、下列事項為兩造所不爭執，應堪認定：
(一)、原告為坐落嘉義市○○段○○段18之1、21地號土地所有權人
    ，系爭房屋甲、乙、丙、丁、戊、己、庚、辛、壬、癸、子
    係原告所建，均坐落在上開土地上。
(二)、系爭房屋甲由原告配住與退休員工即被告辰○○；系爭房屋
    乙由原告配住與退休員工即被告壬○○；系爭房屋丙由原告
    配住與退休員工即被告卯○○○之夫謝德斌；系爭房屋丁由
    原告配住與退休員工即被告乙○○；系爭房屋戊由原告配住
    與退休員工即被告戊○○；系爭房屋己由原告配住與退休員
    工即被告庚○○；系爭房屋庚由原告配住與退休員工即被告
    丁○○；系爭房屋辛由原告配住與退休員工即被告癸○○；
    系爭房屋壬由原告配住與退休工即被告子○○○之夫詹文珍
    ；系爭房屋癸前由原告配住與退休員工即被告丙○○；系爭
    房屋子前由原告配住與退休員工即被告丑○○及其之夫潘以
    環。其等配住系爭房屋之時間約為59年間，被告等目前仍分
    別占有使用系爭房屋。
(三)、訴外人謝德斌、詹文珍、潘以環均已死亡，其餘被告辰○○
    、壬○○、乙○○、戊○○、庚○○、丁○○、癸○○、丙○○、丑○○則已自原告公司退休。
(四)、系爭房屋原告公司訂定92年5月1日為眷舍處理基準日，並曾
    通知被告等眷舍住戶配合辦理眷舍清理作業及相關搬遷補助
    事宜，被告等人均表示放棄請領搬遷補助費權益，擬優先購
    買。
(五)、系爭房屋業經原告公司採現狀標售數十次均無人應買，乃提
    起本案訴訟請求現住戶遷讓房屋。
四、本院之判斷：
(一)、被告等分別無權占用系爭房屋甲、乙、丙、丁、戊、己、庚
    、辛、壬、癸、子，應將房屋騰空遷讓返還原告。理由說明
    如下：
１、按使用借貸契約終止後，貸與人除得本於借用物返還請求權
    ，請求返還借用物外，倘貸與人為借用物之所有人時，並得
    本於所有權之作用，依無權占有之法律關係，請求返還借用
    物（最高法院78年度台上字第610號裁判要旨可參）。又按
    所有人對無權占有或侵奪其所有物者，得請求返還之，對於
    妨害其所有權者，得請求除去之，為民法第767條所明文規
    定。又當事人主張有利於己之事實者，就其事實有舉證之責
    任，民事訴訟法第277條本文亦有明文。本件原告主張系爭
    房屋為其等所有，經被告等無權占用，被告對於原告為所有
    權人乙節並不爭執，自應由被告等人就占用系爭房屋有正當
    權源之事實，負舉證之責任。
２、按「借用人應於契約所定期限屆滿時，返還借用物；未定期
    限者，應於依借貸之目的使用完畢時返還之。但經過相當時
    期，可推定借用人已使用完畢者，貸與人亦得為返還之請求
    。」民法第470條第1項定有明文。又按，因任職關係獲准配
    住宿舍，其性質為使用借貸，目的在使任職者安心盡其職責
    ，是倘借用人喪失其與所屬機關之任職關係，當然應認依借
    貸之目的，已使用完畢，配住機關自得請求返還（最高法院
    91年臺上字第1926號判例要旨參照）。
３、又有關退休人員續住宿舍問題，行政院於46年訂定發布之「
    事務管理規則」，並無退休人員得續住宿舍之規定，是本案
    有無事務管理規則之適用，顯與被告等有無權利續住宿舍無
    關。嗣行政院為照顧退休人員生活，於49年12月1日以「台
    49人字第6719號令」規定，各機關退休人員，對於配住公家
    宿舍准予暫時續住，俟有關辦法公布後，再行處理；嗣「事
    務管理規則」於72年4月29日修正，修正後該規則將宿舍之
    種類分為「首長宿舍」、「單身宿舍」、「職務宿舍」三種
    （已無眷屬宿舍），並於第249條第2項規定「宿舍借用期間
    ，以借用人任職各該機關期間為限。借用人調職、離職及退
    休時，應在3個月內遷出；受撤職、免職處分時，應在1個月
    內遷出」，為顧及49年已准許退休人員暫住宿舍，行政院復
    於74年5月18日以台74人政肆字第14927號函釋示：「於72年
    4月29日事務管理規則修正前退休，而於修正後仍續住修正
    前規則所定『眷屬宿舍』之退休人員，或於修正前配住，而
    於修正後退休之人員，其所配住宿舍係修正前規則所定之『
    眷屬宿舍』者，准予續住至宿舍處理時為止」。惟上開函示
    所謂「【准予】續住至宿舍處理時為止」，亦係賦與權責機
    關處理「准否續住之」權限，乃本於政府照顧退休人員生活
    之美意所為權宜措施，並非賦與退休人員永久居住宿舍之權
    利。況契約是否拘束當事人，仍應依其約定之內容觀之，若
    非契約所約定，自無引以拘束當事人之餘地，則上開函令中
    關於賦予借住人利益部分，應為行政管理之恩惠，僅屬行政
    裁量權之範圍，尚難謂得據以拘束契約當事人。
４、再者，大法官會議釋字第557號前段「至因退休、調職等原
    因離職之人員，原應隨即歸還其所使用之宿舍，惟為兼顧此
    等人員生活，【非不得於必要時酌情准其暫時續住】以為權
    宜措施。行政院基於全國最高行政機關之職責，盱衡國家有
    限資源之分配，依公教人員、公營事業機構服務人員任用法
    規、俸給結構之不同，自得發布相關規定為必要合理之規範
    ，以供遵循。」，僅在表達對行政機關行使權利之意願及行
    使時機加以尊重而已，亦即認為行政機關縱因權宜考量暫緩
    向退休公務員行使返還權利，亦屬行政裁量，非謂機關與退
    休人員、遺眷間另有使用借貸關係存在，或賦予退休人員、
    遺眷續住之權利。被告等爰引上開大法官會議解釋作為得續
    住系爭宿舍之理由，亦乏依據。
５、又行政院發布之國有眷舍房地處理要點第3點（已廢止）雖
    規定合法現住人之認定標準，惟此乃賦予權責機關處理權限
    ，非賦予退休人員永久居住宿舍之權利，宿舍貸與機關自有
    權決定是否准予續住，故不論現住人是否符合該處理要點之
    規定，宿舍貸與機關仍得本於機關宿舍管理需要，自行裁量
    是否准予現住人續住權利，行政院針對宿舍管理所發布之各
    項行政函示，性質上均屬機關之規章，要與宿舍貸與機關及
    借用人間使用借貸契約無關。
６、原告因訴外人謝德斌、詹文珍、潘以環及被告辰○○、壬○○、乙○○、戊○○、庚○○、丁○○、癸○○、丙○○、
    丑○○在原告公司任職，而分別予以分配系爭房屋供其等使
    用，依前揭判例要旨，其等既因職務配住宿舍，而與原告間
    成立借貸契約，足見借貸目的，應於其等不再任職於原告公
    司時完畢，原使用借貸關係至此已消滅。
７、況原告已訂定92年5月1日為眷舍處理基準日，原告更以97年
    7月31日台汽中五字第9701734號函知被告等人終止使用借貸
    的意思表示，並限期被告等人所借住系爭房屋應於97年12月
    1日前完成遷讓等事實，有上開函文在卷可按，復為被告所
    不爭執。縱依行政院台74人政肆字第14927號函示「准予續
    住至宿舍【處理時】為止」，原告所為催請返還宿舍之行為
    ，即係處理行為，受貸與機關催請返還宿舍之退休人員，即
    負有返還宿舍之義務，如仍未返還借用物者，自屬無權占有
    無疑。
８、被告等雖辯稱：依原告發函予被告之台汽中五字第9202198
    號函所示，被告均放棄搬遷補助費並簽立「具結書」，該「
    具結書」可視為兩造間就系爭眷舍使用借貸契約之附約，故
    被告等得續住系爭眷舍至該眷舍房地經第三人得標請求遷讓
    為止；另依原告96年6月14日台汽中五字第9502059號函說明
    五所檢附「台灣汽車客運股份有限公司眷舍借用約定書」，
    其中約定事項二亦載明「在甲方（即原告）辦理現狀標售期
    間，乙方（即被告等）得繼續居住系爭眷舍」，故兩造約定
    之事項未成就，被告有權續住系爭眷舍云云。惟查：
(1)、原告發予被告之台汽中五字第9202198號函說明第五點係記
    載：「合法現住戶如不領取補助費者，請填妥具結書…。當
    該眷舍開始辦理出售作業，經核定出售底價後，本公司會將
    出售底價函知現住戶表示是否願意購買，此時現住戶有權優
    先承購。如不願承購，該眷舍即以該底價辦理公開底價標售
    ，倘由他人得標，現住戶應立即搬遷（必要時循司法途徑訴
    請遷離），現住戶不得再領取搬遷補助費。」等語，可見原
    告上開函文在於敘明不領取搬遷補助費者，僅獲得以出售底
    價優先購買之權利，又經第三人拍定後請求搬遷時，現住戶
    已不得再領取得搬遷補助費。
(2)、又上開函文所附「具結書」係載明：「一、本人現住眷舍標
    示如左：…二、上項所列宿舍本人自願放棄領取搬遷補助費
    ，配合台汽公司辦理出售，並給予優先購買權。」等情，更
    無支字提及可續住系爭宿舍。被告曲解上開文義，謂簽立具
    結書之住戶取得續住系爭宿舍至第三人拍定為止，顯有誤會
    。
(3)、另依原告96年6月14日台汽中五字第9502059號函載明：「說
    明：…三、(一)‥如不領取搬遷補助費，願配合本公司辦理房
    地現狀標售者，請填妥「台灣汽車客運股份有限公司眷舍借
    用約定書」…。四、…本公司均將辦理該眷舍區全部房地公
    開現狀標售，決標後將由眷舍區房地得標人自行負責住戶處
    理事宜，本公司不負責騰空點交，亦不再受理住戶搬遷補助
    費。」，該函所檢附「台灣汽車客運股份有限公司眷舍借用
    約定書」約定事項則載明：「二、…在甲方（即原告）辦理
    『現狀標售』期間，乙方（即被告等）得繼續居住系爭眷舍
    。三、本眷舍經決標出售後，乙方搬遷安置事宜，由得標人
    負責；乙方自願放棄向甲方領取搬遷補助費，不得為任何之
    請求或主張」等語。僅是原告再次向被告等現住戶提醒如自
    願搬遷者得領取搬遷補助費，否則視同放棄權利，原告不再
    負責搬遷事宜，並無放棄請領班遷補助費者，即取得繼續居
    住系爭房屋之意，更非原告僅得採「現狀標售」方式處理系
    爭宿舍，而無權採其他方式處理系爭宿舍之意。況系爭宿舍
    業經原告公司採現狀標售數十次均無人應買乙節，為兩造所
    不爭執；原告提起本案訴訟請求現住戶遷讓房屋，擬於房屋
    騰空後再行標售，則「現狀標售」之前提已不復存在，被告
    等主張依上開眷舍借用約定書續住系爭宿舍，亦屬無據。
９、按因任職關係獲准配住宿舍，目的在使任職者安心盡其職責
    ，被告等人或其配偶均已自原告公司退休，原使用借貸關係
    至此已消滅，原告縱未於其等退休時請求被告遷讓宿舍，乃
    原告本身是否行使權利之問題，本於私法自治之精神，原告
    何時行使其權利乃其自由。又原告因遵從行政院台74人政肆
    字第14927號「准予續住至宿舍處理時為止」之函示，本於
    照顧退休人員生活之美意，未即時於被告等或其配偶退休時
    請求遷讓房屋，更非賦與退休人員永久居住宿舍之權利。況
    現職公務員亦未必得以配住宿舍，一般民眾租屋居住者更屬
    繁多，被告等或其配偶縱依其所辯具退休公務人員資格，然
    其配住宿舍之目的，早已消滅，於公務機關有需要使用其等
    配住之宿舍時即應配合搬遷，上開函示、大法官會議第557
    號解釋或國有眷舍房地處理要點，僅係賦予行政機關考量退
    休人員居住權益，得權宜暫緩向退休公務員行使返還權利。
    否則，國家機關放任無權占有國有財產之人繼續使用該財產
    ，未依法請求遷讓或請求給付相當於租金之不當得利，豈非
    有構成圖利他人之嫌？被告等抗辯依上開函示、大法官會議
    第557號解釋或國有眷舍房地處理要點，其等為有權占有云
    云，均屬無據。
(二)、被告等雖未領取一次補助費或搬遷補助費，但不得主張同時
    履行抗辯，拒絕遷讓房屋。理由說明如下：
１、按因契約互負債務者，於他方當事人未為對待給付前，得拒
    絕自己之給付。但自己有先為給付之義務者，不在此限，民
    法第264條第1項定有明文。是所謂同時履行之抗辯，必係基
    於雙務契約而發生之債務，始得謂之，此觀諸該法之規定自
    明。又按，因任職關係獲准配住宿舍，其性質為使用借貸，
    已如前述，使用借貸屬單務契約，借用人得以無償使用借用
    物，是無論被告等是否有權請領一次補助費或搬遷補助費，
    均無從依使用借貸之法律關係主張同時履行抗辯權。
２、再者，被告現係無權占有系爭房屋，已如前述，被告復未舉
    證兩造間有就系爭房屋之搬遷補助費、一次補助費曾達成原
    告給付後始負搬遷義務之合意，被告自無同時履行抗辯權可
    資行使。
３、況縱認本案有國有眷舍房地處理辦法之適用，亦僅是賦予合
    法現住人於辦理標售時，或給予補助費，或輔購住宅資格、
    或另配宿舍之資格，並非取得繼續占用系爭宿舍之權利，上
    開辦法之規定，實與民法第264條第1項所定同時履行抗辯權
    之情形有別。
４、是被告抗辯其等針對原告怠為給付搬遷補助費及一次補助費
    ，已向交通部提起訴願，此行政爭訟程序為本件訴訟之先決
    問題，裁定停止本案訴訟云云，亦無必要，附此敘明。
５、至於被告縱曾簽立原告台汽中五字第9202198號函所附放棄
    搬遷補助費並簽立之「具結書」，亦僅獲得對系爭宿舍優先
    購買之權利，已如上述，更與是否得對原告主張同時履行抗
    辯權無涉。
五、綜上所述，本件系爭房屋甲、乙、丙、丁、戊、己、庚、辛
    、壬、癸、子均為原告所有，現分別為被告辰○○、辛○○○及壬○○、卯○○○、乙○○、戊○○、庚○○、丁○○
    、癸○○、子○○○、丙○○、丑○○等人無權占用，則原
    告依民法第767條之規定，請求被告等分別將系爭房屋騰空
    遷讓，並將之返還原告，即屬有據，均應准許。
六、本件兩造分別陳明願供擔保，請准宣告假執行、免為假執行
    ，經核均無不合，爰分別酌定相當之擔保金額，併准許之。
七、本件事證已臻明確，兩造其餘攻擊防禦方法，經本院審酌後
    ，認與判決結果不生影響，爰不一一論述，附此敘明。
八、據上論結，本件原告之訴為有理由，依民事訴訟法第385條
    第1項前段、第78條、第85條第1、2項、第390條第2項、第
    392條第2項，判決如主文。
中    華    民    國    98    年    9     月    22    日
                  民三庭法  官  洪嘉蘭
以上正本係照原本作成
如對本判決上訴須於判決送達後20日內向本院提出上訴狀
中    華    民    國    98    年    9     月    22    日
                        書記官  陳昭煌


司法院資訊處製作；財團法人民間司法改革基金會備份。
